最高法院刑事判決　　　　　　九十四年度台上字第二五二六號
　　上　訴　人　台灣高等法院台中分院檢察署檢察官
　　上　訴　人　甲○○
　　即　被　告
　　　　　　　　　　　　267.
　　選任辯護人　黃文崇律師
上列上訴人等因被告強盜案件，不服台灣高等法院台中分院中華
民國九十一年七月十五日第二審判決（九十一年度上訴字第七二
三號，起訴案號：台灣台中地方法院檢察署九十年度偵緝字第二
一○號），提起上訴，本院判決如下：
    主  文
原判決撤銷，發回台灣高等法院台中分院。
    理  由
本件原判決認定：上訴人即被告甲○○與王玄明為朋友關係，二
人於民國八十九年十二月十七日，在台中市○○區○○路四段八
九一號文心茶坊聊天時，被告告知其積欠王勝彥新台幣（下同）
二萬元未清償，王勝彥之經濟狀況應屬良好等情，王玄明乃提議
強盜得財，並出面邀集蕭智遠、陳易頤、謝嘉文、林秋雄（以上
五人經第一審法院於九十年六月二十七日以九十年度訴字第八六
七號判處蕭智遠有期徒刑八年六月；王玄明、謝嘉文、陳易頤、
林秋雄各有期徒刑八年；其中蕭智遠、陳易頤等二人上訴原審法
院，於九十年十月九日以九十年度上訴字第一四五二號判決上訴
駁回確定，以下稱王玄明等五人）等人共同實施。被告基於幫助
王玄明等五人共同基於意圖為自己不法所有之犯意，由其提供王
勝彥之聯絡電話，便利王玄明於八十九年十二月十八日上午九時
許，以行動電話與王勝彥行動電話○九三九─五七一五七五號聯
絡，佯稱「聚餐」為由，約王勝彥至台中市○○區○○路四二八
之三號「大買家量販店」前見面，王勝彥誤以為係其友人「蘇世
斌」邀宴而赴約。同日十一時四十分許，王玄明駕駛租來之車牌
號碼二Ｊ─一四七五號自小客車載同蕭智遠、謝嘉文、陳易頤、
林秋雄四人，並攜帶預先準備供犯案用之膠帶、手銬乙副（均未
扣案）、蕭智遠所有之小型尖刀及林秋雄所有之大型尖刀各乙支
（以上大、小尖刀均非槍砲彈藥刀械管制條例之匕首），前往該
量販店前守候，迨見王勝彥駕駛其所有之ＯＰ─八五二八號自小
客車抵達，王玄明乃以電話向王勝彥謊稱：有大件物品要其幫忙
載運，要求下車打開汽車行李箱，蕭智遠、謝嘉文、陳易頤、林
秋雄四人則趁其下車打開行李箱之際，蕭智遠持預藏之小型尖刀
強押王勝彥上該ＯＰ─八五二八號自小客車內，由林秋雄駕駛該
車，蕭智遠坐於右前座持尖刀喝令其不得亂動，謝嘉文、陳易頤
二人則分坐於後座王勝彥兩側並抓住其雙腿，陳易頤旋以膠帶矇
住其雙眼，並以手銬銬住其雙手，而限制其行動，載往台中市大
坑山區，途中因王勝彥掙扎，謝嘉文、陳易頤乃以拳頭毆打王勝
彥頭部，以此非法方法剝奪其行動自由，王玄明則駕駛所租用之
二Ｊ─一四七五號自小客車在後尾隨接應。車行約十餘分鐘，抵
達台中市○○路大坑山區「卡多里遊樂區」附近山區空地時，由
謝嘉文、陳易頤將王勝彥押下車，復以先前準備之膠帶綑綁其雙
腳，施強暴手段至使王勝彥不能抗拒，而搜括王勝彥身上之現金
七千元、勞力士手錶乙只，ＮＯＫＩＡ三三一○型號之行動電話
乙支等財物，由林秋雄強取王勝彥身上之提款卡，並命其趴於地
上，以腳踢其頭部逼問提款卡密碼，致王勝彥受有左額擦挫傷約
一Ⅹ○．五公分、左側顳部擦挫傷約三Ⅹ三公分、左臂擦挫傷約
三Ⅹ二公分之傷害，並至使其不能抗拒下告知其提款卡密碼後，
即由王玄明駕駛其租用之二Ｊ─一四七五號自小客車搭載陳易頤
前往台中市○○路台中市農會之自動提款機，由陳易頤持該提款
卡接續六次提領現金八萬七千元（王勝彥帳戶內存款遭提領至僅
餘五百五十六元），而以不正方法由自動付款設備取得王勝彥存
款。王玄明、陳易頤提款後，復返回前揭大坑山區「卡多里遊樂
區」附近空地與蕭智遠等人會合，喝令王勝彥於該地自行停留二
十分鐘後始得離開，方將王勝彥之手銬打開，共乘王玄明所駕駛
之二Ｊ─一四七五號自小客車離去。得手後，王玄明等五人即先
行前往理髮，並於同日下午二時許，王玄明等五人，即在台中市
○○○路一一五巷二十五號三樓之二王玄明之租住處，由王玄明
負責朋分強盜所得財物，其中現金部分共九萬四千元，除支付五
人理髮費用二千元及租車費用七千元及一千八百元外，餘款由蕭
智遠與謝嘉文二人共分得二萬七千元，王玄明、林秋雄、陳易頤
三人各分得一萬七千元，另由王玄明在台中市七期一家ＰＵＢ店
門口提供三千六百元予甲○○，作為其提供被害人之聯絡電話幫
助強盜目標之紅包，其餘現金一千六百元用以支付加油費用；除
王玄明、蕭智遠分得之現金經花用後各尚餘八千元、七千元外，
其餘現金均經花用殆盡；陳易頤另分得ＮＯＫＩＡ三三一○型號
之行動電話乙支，經其變賣後，所得價款亦花用罄盡。嗣因王勝
彥於王玄明等人離去後自行掙脫並報警處理，經警調出王玄明、
陳易頤自動提款機之錄影帶，而循線分別於八十九年十二月十九
日十五時三十分許，在台中市○○路一○九一號前查獲王玄明，
並在王玄明所租用之二Ｊ─一四七五號自小客車上扣得林秋雄所
有強盜王勝彥財物用之大型尖刀乙支、強盜王勝彥所得財物現金
八千元；於同日十六時三十分許，在台中縣太平市○○路三○六
號十二樓，查獲蕭智遠、謝嘉文，並扣得蕭智遠所有供強盜王勝
彥財物用之小型尖刀乙支、強盜王勝彥所得財物現金七千元；嗣
於九十年二月七日、同年月八日先後拘提林秋雄、陳易頤到案；
再於九十年四月四日經通緝逮捕被告到案等情。因而撤銷第一審
之科刑判決，改判論被告以幫助意圖為自己不法所有，結夥三人
以上、攜帶兇器以強暴至使不能抗拒而取他人之物罪，判處有期
徒刑肆年，固非無見。
惟查：（一）審理事實之法院，於當事人聲請之證據調查完畢後
，對於案內與待證事實有重要關係，在客觀上認為有發現真實之
必要，或於公平正義之維護，而應依法調查之證據，如未依法調
查，或雖已調查而未調查明白，即與證據未經調查無異，如率行
判決，其判決當然為違背法令。又刑法上之幫助犯，固以幫助他
人犯罪之意思而參與犯罪構成要件以外之行為而成立，惟所謂以
幫助他人犯罪之意思而參與者，指其參與之原因，僅在助成他人
犯罪之實現者而言，倘以合同之意思而參加犯罪，即係以自己犯
罪之意思而參與，縱其所參與者為犯罪構成要件以外之行為，仍
屬共同正犯。本件證人林秋雄於九十年二月七日警詢時供稱：王
玄明的朋友，綽號「阿章」（指被告）提議強盜對象，為（以）
「阿章」朋友做為下手對象；蕭智遠於八十九年十二月十九日警
詢時供述：因被告向伊等其餘五人告知欠被害人王勝彥二萬元，
應該很有錢，所以被告提議計劃向被害人王勝彥騙出來強盜財物
；謝嘉文於八十九年十二月二十日警詢時供以：因被告向渠等說
曾欠被害人王勝彥二萬元，且其很有錢，所以由被告提議計劃向
王勝彥列為強盜財物對象；王玄明則於八十九年十二月二十日警
詢時供謂：因被告向伊等五人告之曾欠被害人王勝彥二萬元，應
該很有錢，所以便經被告提議計劃向被害人王勝彥騙出來強盜財
物；嗣於九十年四月四日檢察官偵訊時亦供稱：「問：甲○○是
否有參與該案，他有無分到錢？答：他有參與，也有分到錢，是
他自己告訴我王勝彥的電話。」各等語（以上見九十年度偵字第
二八五六號卷第九、十頁反面、十八、二十三頁、九十年度偵緝
字第二一○號卷第十二頁反面）。如果無訛，顯然被告不僅提供
被害人王勝彥之電話，且已參與事前謀議、事後分贓，其是否僅
以幫助他人犯罪之意思參與？抑或以合同之意思參加犯罪？饒堪
研求（司法院院字第一九○五號、同院大法官會議釋字第一○九
號解釋參照）。究竟實情如何，原審並未詳酌慎斷，根究明白，
復未說明上開證據，如何不予採納之理由，遽行判決，即有調查
未盡及判決理由不備之違法。（二）科刑判決所認定之事實，與
其所採用之證據不相適合，即屬證據上理由矛盾。原判決事實認
定：由王玄明負責朋分強盜所得財物，其中現金部分共九萬四千
元，除支付五人理髮費用二千元及租車費用七千元及「一千八百
元」外，餘款由蕭智遠與謝嘉文二人共分得二萬七千元，王玄明
、林秋雄、陳易頤三人各分得一萬七千元，另由王玄明在台中市
七期一家ＰＵＢ店門口提供三千六百元予被告，作為其提供被害
人之聯絡電話幫助強盜目標之紅包，其餘現金一千六百元用以支
付加油費用（見原判決第三頁倒數第一行、第四頁第一、二行）
；理由則說明：以證人江國堂（即南平租車俱樂部負責人）證述
：他是八十九年十一月三十日來租車，付了一千四百元租金，於
十二月十九日還車。十二月十二日收到一萬四千元、十二月十八
日收到七千元、九十年一月三日付「一千四百元」等語（見第一
審卷第七十二頁，原判決第九頁倒數第一至三行、第十頁第一行
），及卷附南平租車俱樂部收支日報表二張、估價單、送貨單各
一張（見第一審卷第八十至八十三頁）為其論斷之依據。則事實
認定「一千八百元」與理由說明九十年一月三日付「一千四百元
」之租車費用即互不一致。且原判決亦未就其何以認定以「一千
八百元」支付租車費用之心證理由，詳加說明，遽為前開認定，
自有證據上理由矛盾之違法。檢察官暨被告甲○○上訴意旨執以
指摘，均非無理由，應認原判決有撤銷發回之原因。又原判決理
由已說明經依刑法第二條第一項比較新舊法之結果應適用較有利
於被告之裁判時法即修正後之刑法第三百三十條第一項加重強盜
罪處罰。復稱：檢察官引用懲治盜匪條例第五條第一項第一款強
盜罪起訴，容有未洽，起訴法條應予變更等由。該後段部分是否
贅餘，案經發回，更審判決時宜併注意及之。而經原判決認於實
施強盜過程中致王勝彥受傷，不另論刑法第二百七十七條傷害罪
部分，公訴意旨既認與前開論罪部分有裁判上一罪之關係，基於
審判不可分原則，應一併發回。
據上論結，應依刑事訴訟法第三百九十七條、第四百零一條，判
決如主文。
中　　華　　民　　國　九十四　年　　五　　月　 十三 　日
                      最高法院刑事第七庭
                          審判長法官  林　增　福
                                法官  邵　燕　玲
                                法官  張　清　埤
                                法官  陳　朱　貴
                                法官  洪　昌　宏
      本件正本證明與原本無異
                                      書  記  官
中　　華　　民　　國　九十四　年　　五　　月　 十八 　日
                                                      Ｅ
